【裁判字號】    94,上訴,2382
【裁判日期】    950329
【裁判案由】    違反槍砲彈藥刀械管制條例
【裁判全文】
臺灣高等法院臺中分院刑事判決        94年度上訴字第2382號
上  訴  人  臺灣南投地方法院檢察署檢察官
上  訴  人
即  被  告  丙○○
選任辯護人  林松虎  律師
            蕭智元  律師
上列上訴人等因被告違反槍砲彈藥刀械管制條例案件，不服臺灣
南投地方法院94年度訴字第120號中華民國 94年10月20日第一審
判決（起訴案號：臺灣南投地方法院檢察署93年度偵字第2268號
），提起上訴，本院判決如下：
    主  文
原判決撤銷。
丙○○連續未經許可，製造槍砲之主要組成零件，處有期徒刑壹
年拾月，併科罰金新臺幣參萬元，罰金如易服勞役，以新臺幣玖
佰元即銀元參佰元折算壹日，緩刑參年。
扣案之扳機參支，均沒收。
    事  實
一、丙○○係以在南投縣南投市○○路二一八、二二○號從事鐵
    工製造修理為業，其於民國（下同）八十八年九月二十一日
    南投地區發生大地震之後，因生意不佳又屬受災戶，且有三
    名年幼子女、一名重度智障姊姊及年邁雙親需賴其扶養，受
    困經濟壓力，丙○○乃自八十九年年初某日起，至九十二年
    底、九十三年年初某日止，在其所經營之鐵工廠為南投縣信
    義鄉之原住民修理各該原住民業經許可而持有之獵槍槍管等
    零件為業，惟在此段期間，為供應原住民獵槍零件，其明知
    未經許可，竟仍基於製造槍砲之主要組成零件即獵槍板機之
    概括犯意，而連續製造獵槍之扳機三支，嗣經南投憲兵隊於
    九十三年七月一日十一時三十分許，持臺灣南投地方法院法
    官核發之搜索票在上址查獲，並扣得其所製造之扳機成品三
    支。
二、案經南投憲兵隊移送臺灣南投地方法院檢察署檢察官偵查起
    訴。
    理  由
甲、有罪部分
一、本案上訴人即被告丙○○（以下簡稱為被告）確於上開時、
    地連續製造獵槍板機成品三支之事實，業據被告於南投憲兵
    隊應訊時，及於偵、審中，均坦白承認，並有上開板機成品
    三支扣案可稽。上開扳機三支經送請內政部警政署刑事警察
    局鑑定結果，認係土造金屬扳機，且屬內政部八十六年十一
    月二十四日臺（八六）內警字第八六七○六八三號公告之其
    他各式槍砲主要組成零件，上情亦有內政部警政署刑事警察
    局九十四年八月九日刑鑑字第○九四○○八九七○五號函（
    見原審法院卷宗第一○六頁）、內政部九十四年九月十二日
    內授警字第○九四○一○一二三八號函（見原審法院卷宗第
    一二三頁）在卷可憑。被告自承多次幫助原住民修理獵槍槍
    管，卻於本院辯稱不知此係獵槍金屬扳機及主要組成零件，
    顯與常情有違，不足採信。事證明確，被告之上開犯行堪以
    認定。
二、核被告上開所為，係犯槍砲彈藥刀械管制條例第十三條第一
    項之製造其他各式槍砲之主要組成零件罪（此部分所犯法條
    ，業據公訴人於原審法院九十四年十月六日審理期日以言詞
    當庭追加）。至其製造之後非法持有上開其他各式槍砲之主
    要組成零件之低度行為，應被其製造其他各式槍砲之主要組
    成零件之高度行為所吸收，不另論罪。又被告三次所犯之製
    造其他各式槍砲之主要組成零件犯行，其犯罪時間緊接，所
    犯係犯罪構成要件相同之罪，顯係基於概括之犯意反覆為之
    ，應依刑法第五十六條連續犯之規定，論以一罪，並加重其
    刑。再本案被告於八十八年九月二十一日南投地區發生大地
    震之後，係屬受災戶，且有三名年幼子女、一名重度智障姊
    姊及年邁雙親需賴其扶養，上開各情有被告提出之南投市公
    所「地震房屋毀損受災證明書」、南投市彰仁里里長證明書
    、戶籍謄本、其姊施秀慧之身心障礙手冊影本在卷可稽，另
    依據本案所查扣之證物及南投縣信義鄉之原住民田武利、全
    文龍、全富民、全清民、伍守廣、甲○○等人分別在原審法
    院及本院所為之證詞，被告辯稱係因其鐵工廠生意不佳，受
    困生活壓力，乃在上開期間為南投縣信義鄉之原住民修理原
    住民業經許可而持有之獵槍槍管等零件為業，為供應原住民
    獵槍零件，致犯本罪等情，為可採信。被告因上開原因而犯
    罪，且其犯罪所生潛在危害尚非嚴重，依據被告上開犯罪情
    狀客觀觀察，若對被告科處本罪之法定最輕刑期，客觀上仍
    屬過重，其犯罪情狀顯屬可憫，應依刑法第五十九條之規定
    減輕其刑。扣案之扳機三支係屬違禁物，應依刑法第三十八
    條第一項第一款之規定宣告沒收。
乙、不另為無罪之諭知部分：
一、本件公訴人之公訴意旨雖又指訴：被告以在南投縣南投市○
    ○里○○路二一八、二二○號從事鐵工製造修理為業，因地
    震後鐵工之生意大不如前，竟萌生製造槍枝及子彈之犯意，
    未經許可，於八十八年九二一地震後，在上址製造如組裝適
    當之槍身握把則具有殺傷力之獵槍槍管六支、獵槍槍管半成
    品十二支、獵槍扳機附件四支、獵槍板機底座一支、獵槍槍
    機半成品二支，復於九十三年年初某時，在上址製造土造金
    屬空彈殼、土造金屬彈殼內側底部各二顆、長約六六．八ｍ
    ｍ之土造金屬彈殼各一顆及直徑八．○ｍｍ至九．○ｍｍ之
    土造金屬彈頭十二顆、及工業用彈十二顆等物，嗣經南投憲
    兵隊於九十三年七月一日十一時三十分許，在上址查獲，並
    扣得上開獵槍槍管、槍機、彈殼及彈頭等物，因認被告上開
    所為，另涉違反修正前槍砲彈藥刀械管制條例第八條第五項
    （起訴書誤載為第四項）、第一項之未經許可製造獵槍未遂
    、同條例第十二條第五項、第一項之未經許可製造子彈未遂
    罪、及同條例第十三條第一項之製造其他各式槍砲之主要組
    成零件罪等情。
二、惟按犯罪事實，應依證據認定之，無證據不得認定犯罪事實
    ；又不能證明被告犯罪者，應諭知無罪之判決，此於刑事訴
    訟法第一百五十四條第二項、及同法第三百零一條第一項分
    別定有明文。又認定不利於被告之事實，須依積極證據，苟
    積極證據不足為不利於被告事實之認定時，即應為有利於被
    告事實之認定，更不必有何有利之證據；又認定犯罪事實所
    憑之證據，雖不以直接證據為限，間接證據亦包括在內，然
    而無論直接或間接證據，其為訴訟上之證明，須於通常一般
    之人均不致有所懷疑，而得確信其為真實之程度者，始得據
    為有罪之認定，倘其證明尚未達到此一程度，而有合理性之
    懷疑存在時，即無從遽為有罪之確信，此亦經最高法院著有
    三十年上字第八一六號判例及七十六年臺上字第四九八六號
    判例可資參照。
三、訊據本案被告堅決否認伊有公訴意旨所指訴之上開未經許可
    製造獵槍未遂、未經許可製造子彈未遂、及未經許可製造獵
    槍槍管等犯行，並辯稱：伊僅曾為原住民經合法許可自製並
    供打獵使用之獵槍，修理送修之槍管零件，並未曾為原住民
    製造獵槍或獵槍槍管，扣案之獵槍槍管成品均係原住民送修
    之物，至於扣案之槍管半成品或金屬彈頭等物，亦係伊受原
    住民之託裁製之物，各該槍管及子彈之後續製造，均係要交
    由原住民自理，伊並無製造獵槍、獵槍槍管、及子彈之犯意
    與行為，應不為罪等語。
四、經查：
（一）按未經許可製造槍枝、子彈未遂罪，須行為人主觀上係出
      於製造槍枝、子彈之犯意，且客觀上又未受許可而已著手
      實施製造之行為，而未達於既遂之程度者，始能成立。如
      行為人主觀上並無製造槍枝、子彈之犯意，除其具有製造
      槍砲、彈藥之主要組成零件之犯意，且其所製造之物品，
      合乎內政部依槍砲彈藥刀械管制條例所公布之上開「各類
      槍砲、彈藥主要組成零件種類」者，得另依槍砲彈藥刀械
      管制條例第十三條相關條文處罰之外，尚難僅以其製造槍
      砲、彈藥之部分主要組成零件，即對其論科製造槍枝、子
      彈未遂罪之罪責。至於行為人主觀上是否具有製造槍枝、
      子彈之犯意，且客觀上是否已經著手實施製造槍枝、子彈
      之犯罪構成要件行為，自應依據積極證據始能認定。
（二）就本案現場所查扣之扣押物品而言，其中固有槍管七支扣
      案，而上開槍管七支經送請內政部警政署刑事警察局鑑定
      結果，認：送鑑「獵槍」槍管七支，其中六支認均係由土
      造金屬槍管及擊發機構組合而成，以打擊底火藥引爆子彈
      內火藥為發射動力，經檢視，雖其擊發功能均正常，惟均
      欠缺槍身握把，無法持握，但若有適用之槍身握把供組裝
      使用，則認具殺傷力；另一支係由土造金屬槍管及擊發機
      構組合而成，以打擊底火藥引爆子彈內火藥為發射動力，
      經檢視，因槍機無法後退定位且欠缺槍身握把，依現狀，
      無法擊發使用，上情有內政部警政署刑事警察局九十四年
      八月九日刑鑑字第○九四○○八九七○五號函（見原審法
      院卷宗第一○六頁）在卷可稽。而經再送請內政部鑑定是
      否屬於槍砲之主要組成零件，內政部亦函覆：送鑑「獵槍
      」槍管七支，可供組成槍枝使用，認定係屬內政部八十六
      年十一月二十四日臺（八六）內警字第八六七○六八三號
      公告之其他各式槍砲主要組成零件等語，此情亦有內政部
      九十四年八月三十一日內授警字第○九四○一○一一七四
      號函（見原審法院卷宗第一一二、一一三頁）在卷可據。
      惟本案被告在南投憲兵隊應訊時，即供稱此係原住民送交
      給伊修理之獵槍槍管（見偵查卷宗第十頁），後在檢察官
      偵訊時，被告亦供稱此係南投縣信義鄉布農族原住民送交
      給給伊修理之獵槍槍管（見偵查卷宗第四一頁），此後在
      原審法院及本院審理時，被告亦均據此為辯。而依據證人
      田武利、全文龍、全富民在原審法院審理時所為之證詞，
      其等均證述確有在上開期間，多次將其等合法製造持有之
      獵槍槍管等零件，送請被告修理焊接，及向被告購買鐵管
      回去自製槍管等情事。另證人全清明、伍守廣、甲○○亦
      在本院審理時，證稱有將其等合法製造持有之獵槍槍管送
      請被告修理焊接（獵槍槍托因有核准之烙印，為免遺失，
      故均攜回自行保管），並指認扣案之部分槍管係其等所有
      。而本案被告自南投憲兵隊訊問時起，以迄偵、審期間，
      除均以上開各情置辯之外，其另又供稱：其餘送修之原住
      民因不願上法庭，故無法請其等出庭作證等語。本院審酌
      ：上開扣案之槍管確有鏽斑，有送鑑槍管照片在卷可稽（
      見原審卷宗第六五至六八頁），應非係扣案當時新製之槍
      管，且上開獵槍槍管如有適用之槍身握把組裝，即可持握
      ，但上開獵槍槍管除均未以適用之槍身握把組裝之外，在
      被告所經營之上開鐵工廠亦未被查獲可供組裝之槍身握把
      等情，認被告此部分所辯為可採信。按原住民因狩獵、祭
      典等生活需要，得申請製造、運輸及持有自製之獵槍；經
      申請製造獲得主管機關許可之後，申請人應於收到許可函
      之翌日起一個月內自製完成並向戶籍所在地之直轄市、縣
      （市）警察局申請查驗烙印給照及列冊管理，此於槍砲彈
      藥刀械許可及管理辦法第十五條第一項、第十六條定有明
      文。本案被告所修理之上開扣案槍管，既堪認定係原住民
      獲得主管機關許可自製並合法持有之獵槍槍管，而非槍砲
      彈藥刀械管制條例所規定未經許可而非法持有之獵槍槍管
      ，則被告縱然受託加以修理，亦非對未經許可而非法持有
      之獵槍槍管為加工改造，應不構成槍砲彈藥刀械管制條例
      第十三條第一項之製造其他各式槍砲之主要組成零件罪。
（三）又本案公訴人雖又指訴被告有犯未經許可製造獵槍未遂及
      未經許可製造子彈未遂之罪行。惟查：
（１）上開扣案之槍管七支係原住民送修之獵槍槍管，其說明已
      有如上述。而本案雖有查扣扳機三支為槍砲彈藥刀械管制
      條例所稱之其他各式槍砲之主要組成零件，但除此之外，
      本案所查扣之其餘疑似槍砲之部分零件，依據上開內政部
      警政署刑事警察局九十四年八月九日刑鑑字第○九四○○
      八九七○五號函鑑驗結果，認：送鑑「獵槍」槍管半成品
      十二支，其中三支認均係土造金屬槍管半成品，另九支，
      認均係貫通之金屬管；送鑑「獵槍」槍管彈簧二十七條及
      槍機短彈簧，認係金屬彈簧；送鑑「獵槍板機零附件」一
      具，認係土造金屬槍身半成品；送鑑「槍機半成品」四支
      ，認均係土造金屬管；送鑑「衝鋒槍」槍機半成品四只，
      認均係土造金屬塊；送鑑「獵槍」護弓一個，認係玩具空
      氣長槍之扳機護弓；送鑑「扳機」附件四支，認均係土造
      金屬旋鈕，此有內政部警政署刑事警察局上開鑑定函在卷
      可稽。而參照內政部九十四年八月三十一日內授警字第○
      九四○一○一一七四號函、同年九月十一日內授警字第○
      九四○一○一二三八號函，上開其餘扣案之疑似槍砲之部
      分零件，均非屬公告之槍砲主要組成零件，此亦有內政部
      上開公函在卷可憑。再者，依據上開內政部八十六年十一
      月二十四日臺（八六）內警字第八六七○六八三號公告，
      彈藥刀械管制條例所稱之其他各式槍砲主要組成零件，包
      括下列個種類，即：槍管、槍身、扳機、撞針、擊錘、轉
      輪、滑套、彈匣等。但本案於現場僅查獲槍管、扳機等主
      要組成零件，並未查獲其他各式槍砲所需之大部分主要組
      成零件，甚至連槍身亦無查獲。依據被告所被查獲之上開
      扣押物，難認被告有未經許可製造獵槍之意圖，其辯稱上
      開土造金屬管、土造金屬塊、土造金屬旋鈕係受原住民之
      託裁製，欲交供原住民自製獵槍使用，金屬彈簧則係供工
      廠使用等語，應屬可信。公訴人指訴被告有未經許可製造
      獵槍之意圖，並已著手製造獵槍而未遂，尚難認定係屬真
      實。
（２）另本案公訴人雖又指訴被告有未經許可製造子彈未遂之犯
      行，但本案被告自南投憲兵隊應訊時，以至偵、審中，均
      否認有此犯意，並辯稱此係原住民所拿樣品及請伊模仿製
      造之物。經查扣案之彈殼、彈頭等物品，經送請內政部警
      政署刑事警察局鑑定之結果，認：送鑑彈殼五顆，其中二
      顆，認係已擊發之口徑○．二七吋建築工業用彈彈殼，其
      中二顆，認係土造金屬空彈殼及土造金屬彈殼內側底部，
      其中一顆，認係長約六六．八ｍｍ之土造金屬彈殼；送鑑
      彈頭十二顆，認分別係直徑八．○ｍｍ至九．○ｍｍ之土
      造金屬彈頭；送鑑工業用彈十二顆，認均係口徑○．二七
      吋之建築工業用彈，惟不具彈頭結構，非為完整之子彈，
      認均不具有殺傷力，上開各情有內政部警政署刑事警察局
      九十三年八月三十日刑鑑字第○九三○一四八三七○號槍
      彈鑑定書及所附照片在卷可據（見偵查卷第五七至六一頁
      ）。扣案之彈殼、彈頭等物品，經送鑑定之結果，其中有
      二顆係已擊發之建築工業用彈彈殼，另尚有工業用彈十二
      顆因不具彈頭結構，非為完整之子彈，認均不具有殺傷力
      ，已經內政部警政署刑事警察局鑑定明確。而其餘雖尚有
      土造金屬彈殼二顆及土造金屬彈殼內側底部一顆、及金屬
      彈頭十二顆，但其中一顆土造金屬彈殼長達六六．八ｍｍ
      ，土造金屬彈殼內側底部則幾無裝填火藥之空間，謂被告
      係要利用來製造子彈，均與常情不合。而上開十二顆扣案
      之金屬彈頭之直徑，經核亦與本案扣案之金屬彈殼之口徑
      並不符合。本案亦未查獲有子彈裝填之火藥，依據上開各
      情，尚難據以認定本案查扣之上開彈頭及彈殼係供被告製
      造槍砲彈藥刀械管制條例所列管之具有殺傷力之子彈所用
      。被告所辯上情，應可採信。
（３）又本案被告係以從事鐵工製造修理為業，經南投憲兵隊人
      員在被告工作之場所所查扣之砂輪機等工具，屬一般製造
      金屬物品業者常用之工具，亦難據此即認定係供被告製造
      槍枝、子彈之用。
（４）綜合以上理由，依據本案公訴人所提出之證據，尚無法證
      明被告主觀上具有製造獵槍、子彈之犯意，且無從證明被
      告於客觀上已著手實施製造獵槍、子彈之行為。公訴人指
      訴被告未經許可製造獵槍未遂及未經許可製造子彈未遂，
      以上之指訴均無積極之證據足以證明被告犯罪。
四、本案公訴人指訴被告未經許可製造獵槍未遂、未經許可製造
    子彈未遂、及就扣案之槍管部分觸犯製造其他各式槍砲之主
    要組成零件罪，以上之犯罪均屬不能證明。惟因公訴人於起
    訴書認上開無從證明被告犯罪部分，與被告上開論罪科刑部
    分，僅分別成立未經許可製造獵槍未遂、及未經許可製造子
    彈未遂二罪，且認上開二罪又具有一行為觸犯數罪名之想像
    競合犯裁判上一罪關係，另在原審法院審理時，以言詞另外
    追加被告製造獵槍主要組成零件之罪名部分，亦未敘明應與
    起訴書所起訴之上開罪名為數罪併罰，本院爰就上開不能證
    明被告犯罪部分，不另為被告無罪之諭知。
丙、原審判決認定被告有犯槍砲彈藥刀械管制條例第十三條第一
    項之製造其他各式槍砲之主要組成零件罪，而予以論罪科刑
    ，固屬有見。惟原審判決認定被告將原住民業經許可而合法
    持有之獵槍槍管加以修理，亦犯上開製造其他各式槍砲之主
    要組成零件罪，尚有未洽；另原審判決將不能證明被告犯罪
    ，原應不另為被告無罪之諭知部分，另於判決主文為無罪之
    判決，亦有未合。再，原審判決未審酌被告於八十八年九月
    二十一日南投地區發生大地震之後，因屬受災戶，且有三名
    年幼子女、一名重度智障姊姊及年邁雙親需賴其扶養，又因
    其所經營之鐵工廠生意不佳，受困生活壓力，乃犯本罪，其
    犯罪情狀顯屬可憫等事實，致未依刑法第五十九條之規定減
    輕其刑，此部分亦有未洽。是本案公訴人上訴意旨仍執陳詞
    ，認被告替證人全文龍等人修理槍管已屬製造獵槍，並以本
    案查獲地點係在鐵工廠又有查扣砂輪機等工具等情，認定被
    告確有製造獵槍未遂之犯行，進而上訴指摘原審未判決被告
    有製造獵槍未遂之犯行不當，其上訴雖無理由，另被告上訴
    否認全部犯罪，其上訴亦非全有理由，但被告上訴否認有非
    法製造獵槍主要組成零件之槍管部分，其就此部分之上訴則
    為有理由，原審判決復有上開可議之處，即應由本院將原審
    判決均予以撤銷改判。爰審酌被告之素行良好，未曾因犯罪
    而受刑罰之宣告（參照卷附之臺灣南投地方法院檢察署刑案
    資料查註紀錄表及本院被告全國前案紀錄表）、其犯罪動機
    、手段、及所為係供原住民打獵而對社會治安所生潛在危害
    尚非重大、以及其犯罪後之態度等一切犯罪情狀，量處有期
    徒刑一年十月，併科罰金新臺幣三萬元，且諭知罰金易服勞
    役之折算標準。又本案被告未曾因犯罪而受刑罰之宣告，有
    臺灣南投地方法院檢察署刑案資料查註紀錄表、本院被告全
    國前案紀錄表、及本院前案案件異動查證作業表在卷可稽。
    被告因經濟生活壓力而罹刑典，且所為對社會治安所生潛在
    危害尚非重大，經此偵、審程序及刑罰之宣告，應足促其心
    生警惕，諒無再犯之虞，本院因認其所受之上開宣告刑，以
    暫不執行為適當，爰併予宣告緩刑三年，用啟自新。扣案之
    扳機三支，依法宣告沒收。至於扣案之槍管七支，係送修之
    原住民合法持有之物，並非違禁物，無從宣告沒收。至於扣
    案之其餘物品，或非槍枝或彈藥之主要組成零件等違禁物，
    或無法證明係被告所有供犯本件製造其他各式槍砲主要組成
    零件罪所用之物，而砂輪機等工具係被告合法經營鐵工廠使
    用之器械，爰均不併予宣告沒收。
丁、據上論斷，應依刑事訴訟法第三百六十九條第一項前段、第
    三百六十四條、第二百九十九條第一項前段、槍砲彈藥刀械
    管制條例第十三條第一項、刑法第十一條前段、第五十六條
    第五十九條、第四十二條第二項、第七十四條第一款、第三
    十八條第一項第一款、罰金罰鍰提高標準條例第二條，判決
    如主文。
本案經檢察官乙○○到庭執行職務。
中    華    民    國    95    年    3     月    29    日
              刑事第三庭  審判長法  官  王  增  瑜
                                法  官  胡  忠  文
                                法  官  廖  柏  基
上列正本證明與原本無異。
如不服本判決應於收受送達後十日內向本院提出上訴書狀，其未
敘述上訴之理由者並得於提起上訴後十日內向本院補提理由書（
均須按他造當事人之人數附繕本）。
                                書記官  王  麗  英
中    華    民    國    95    年    3     月    29    日
附錄本案論罪科刑法條：
槍砲彈藥刀械管制條例第十三條第一項：
未經許可，製造、販賣或運輸槍砲、彈藥之主要組成零件者，處
三年以上十年以下有期徒刑，併科新台幣七百萬元以下罰金。
                                                      Ｒ


司法院資訊處製作；財團法人民間司法改革基金會備份。
